臺灣高雄地方法院民事判決　　　　　　　　　　　　九十二年度訴字第三五五六號
　　原　　　告　丙○○
　　被　　　告　丁○○
　　被　　　告　保證責任高雄市第三信用合作社
　　法定代理人　甲○○
　　訴訟代理人　乙○○
　　　　　　　　戊○○
當事人間給付居間報酬事件，本院於民國九十三年四月六日言詞辯論終結，判決如下
：
    主    文
原告之訴及假執行之聲請均駁回。
訴訟費用由原告負擔。
    事實及理由
一、原告主張：伊從事房地產仲介買賣業務，於民國九十二年九月二十五日仲介並代
    理被告丁○○向被告高雄市第三信用合作社（以下簡稱高雄三信）買受坐落高雄
    市○○區○○段二小段一００五地號土地及其上門牌號碼同區○○○路一八二號
    之房屋（以下簡稱系爭房地），雙方合意定買賣總價為新台幣（以下同）二千五
    百萬元，伊並轉交丁○○所交付，面額三十萬之支票一紙予高雄三信，高雄三信
    且開立訂金收據一紙予伊，並言明隨時可簽立不動產買賣契約。翌日伊乃偕同丁
    ○○前住高雄三信處，被告兩方簽立不動產買賣契約，丁○○及高雄三信並同意
    分別支付買賣價金百分之一、百分之二之仲介報酬金予伊。詎同年九月三十日，
    高雄三信突告知伊，已將系爭房地賣予訴外人許德發。惟被告間之買賣契約既已
    成立，伊即得請求居間報酬，而不受嗣後高雄三信一屋兩賣之影響。爰依民法第
    五百六十五條、第五百六十八條第一項規定，請求被告給付仲介報酬等語。並聲
    明：(1)被告丁○○應給付原告二十五萬元，被告高雄三信應給付原告五十萬元，
    及均自起訴狀繕本送達翌日起至清償日止，按年息百分之五計算之利息。(2)訴訟
    費用由被告按其比例負擔。(3)願供擔保請准宣告假執行。
二、被告丁○○對原告主張之事實未予爭執。
　　被告高雄三信則以：系爭房地係伊承受之擔保品，前已依財政法令公開標售二次
　　未售出，改依比價方式處理，伊之理事會係決議以二千五百萬元為底價，並非出
　　價二千五百萬元者，定可買受，且伊未於不動產買賣契約書上用印，與丁○○並
　　無意思合致；又伊收取原告轉給之三十萬元支票，係斡旋金，而非定金等語，資
　　為抗辯。並聲明：(1)原告之訴駁回。(2)訴訟費用由原告負擔。(3)如受不利判決，
　　願供擔保，請准免為假執行。
三、兩造不爭之事實：
（一）原告於九十二年九月二十五日代丁○○交付面額三十萬元之支票一紙予被告，
      被告已提示兌領。
（二）被告於九十二年九月二十九日與訴外人許德發就系爭房地簽立不動產買賣契約
      ，總價金為二千五百三十萬元，並於同年十月二十一日辦畢所有權移轉登記。
四、按居間人，以契約因其報告或媒介而成立者為限，得請求報酬，民法第五百六十
    八條第一項定有明文。原告主張被告兩方經伊仲介，就系爭房地成立買賣契約，
    丁○○並繳交定金三十萬元予高雄三信等情，為被告高雄三信所否認，並以前揭
    情詞置辯；而被告丁○○對原告主張之事實，雖未予爭執，惟買賣關係必有買、
    賣雙方，而高雄三信係原告所指之賣方，卻始終否認與丁○○間有買賣關係存在
    ，是本件自無從憑丁○○之片面自認，而認原告主張之情屬實。是本件所應審究
    者，即在於：被告兩人間有無成立買賣契約？茲析敘本院之判斷如后：
（一）按信用合作社承受擔保品之處理，倘不經公告標售，改以比價或議價方式處理
      者，應先報經縣（市）政府或直轄市政府財政局核准，此經財政部八十九年二
      月十日台財融字第八九七二三０五三號函釋在案。又被告高雄三信之「抵押物
      承受及處分處理辦法」第六條第一項至第三項規定：「處分承受抵押物，應自
      取得之日起四年內處分，其處分應依左列順序辦理：一、由總務室會稽核室、
      會計室、審查部並會同原放款單位，估定價格並提請社務會通過後，應以公開
      投標方式辦理標售。二、核定底價後以公開投標方式辦理標售，超過底價之最
      高標為得標辦理出售，但公開標售無人應買或流標後，欲降低底價標售時，授
      權承受抵押物處理委員會決定。三、經公開標售二次以上仍無人投標時，由社
      務會授權理事會通過，以比價或議價方式處理，並於報經地方主管機關核准後
      出售... 」。
（二）經查，系爭房地係高雄三信於八十八年十月十三日，經本院八十七年度執字第
      一五二四二號拍賣抵押物強制執行程序，以二千九百萬元標買而得，此有本院
      八十九年一月二十六日八八高貴民丞八十七執字第一五二四二號不動產權利移
      轉證明書在卷可按。又高雄三信買受系爭房地後，經其八十九年度第五次社務
      會決議通過以三千七百萬元為標售底價後，辦理第一次公開招標，於八十九年
      九月二十一日開標，因無人領標應買而流標，繼之，經其八十九年度第七次社
      務會決議通過標售底價為三千六百萬元後，辦理第二次公開招標，於九十年一
      月十九日開標，又因無人領標應買而流標，此有上開兩次招標公告、登報證明
      單及開標會議紀錄在卷足稽（第八五至九七頁）。再者，高雄三信嗣提報社務
      會，並呈報高雄市政府財政局後，經其九十二年度承受抵押物申購第十九次會
      議決議通過以底價二千五百萬元授權其總務室比價出售等情，亦有九十二年九
      月十八日會議紀錄在卷可憑（第八三、八四頁）。而原告陳稱其自九十二年六
      月起即於兩造間協調，前曾代丁○○以二千一百萬元、二千三百萬元申購，均
      未獲允諾，本次係於九十二年九月二十五日出價二千五百萬元，並交付三十萬
      元支票等情（以上均見第三五、三六頁），以原告代郭議降申購、出價之時點
      係在高雄三信二次公開標售流標、比價之底價決議前後，足認其仲介兩造買、
      賣系爭房地之時，該等不動產係處於以比價方式處理之階段。
（三）而原告主張被告兩方間已成立買賣契約，無非援引丁○○於其訴請高雄三信損
      害賠償之另案中（本院九十二年度訴字第三三七０號，嗣經本院裁定命與本件
      合併辯論）提出之訂金收據一紙（第四八頁）為證，其內以手寫方式記載：「
      收到六合一路一八二號房屋訂金新台幣參拾萬元整支票乙張... 」等詞。然按
      解釋意思表示，應探求當事人之真意，不得拘泥於所用之辭句，民法第九十八
      條定有明文，經查，高雄三信已往對欲向其購置房地者，均要求出具內載：「
      申購人... 願以新台幣... 元整向... 貴社購置房地一棟... 如蒙允諾請惠予
      協助產權過戶是幸... 」等制式內容之申購書，如申購者繳有斡旋金，則將該
      情一併附記在內，此有申購書四紙在卷可佐（另案卷第四八至五一頁），而原
      告代丁○○以二千三百萬元申購系爭房地時，亦曾提出載有上開制式文詞之申
      購書，其內並經附記「茲收到斡旋金一銀支票NO:SB00000000拾萬元正」，此
      亦有九十二年九月十七日申購書一件附卷可考（第七九頁）。參以，原告另稱
      ：其先前二次代丁○○向高雄三信申購時，每次都帶丁○○所開立面額二十萬
      元之支票一紙前去，申購不成，高雄三信均將支票退還予其等情（第三五頁、
      第三七頁）。準上，足徵高雄三信已往確有向申購者收取斡旋金之作法，於未
      予允諾出賣時，即將斡旋金返還申購人，從而，尚難逕認原告本次轉給高雄三
      信之三十萬元支票，即係定金。何況，原告本次代丁○○以二千五百萬元申購
      系爭房地，並未填寫申購書，又高雄三信係授權其總務室以二千五百萬元之底
      價比價出售，已如前述，而丁○○所出之上述買價僅係底價，衡情高雄三信自
      有徵求更高價格之期待，是益難認丁○○一提出口頭申購，高雄三信會立即允
      以該價格出售，甚或不要求先行審閱書面申購資料，即與丁○○合意、收取三
      十萬元之定金。故此，堪認高雄三信抗辯其受領之三十萬元支票係屬斡旋金，
      較為可採，原告主張該三十萬元為定金，無足憑取，而該三十萬元既非定金，
      高雄三信予以受領，亦不足據為其與丁○○就系爭房地已成立買賣契約之認定
      。
（四）反之，丁○○雖於九十二年九月二十六日至高雄三信處寫立不動產買賣契約書
      ，惟高雄三信並未於該契約書內蓋用大、小印章，此有契約書一件在卷可稽，
      且為原告所自認，足見本件僅係丁○○以二千五百萬元要約承買，高雄三信並
      未允諾出售。且以，依該契約書第二條所載：「... 買賣總價款議定為新台幣
      貳仟伍佰萬元... 於本契約成立同時由乙方即付新台幣參佰萬元正予甲方作為
      定金... 」，足徵丁○○、高雄三信洽談之定金數額係三百萬元，並非三十萬
      元，益見原告轉付之該款，並非定金。退步而言，縱認該款係定金之一部，茲
      丁○○既未給足全數定金，本件即無從依民法第二百四十八條規定，推定其與
      高雄三信間之買賣契約業已成立。
（五）據上，堪認原告轉交三十萬元支票予高雄三信，並不具定金之性質，丁○○與
      高雄三信間就系爭房地並未成立買賣契約。
五、綜上所述，原告主張被告兩人因其仲介已成立買賣契約等情，要無可採。從而，
    原告依民法第五百六十八條第一項規定，請求被告兩方給付居間報酬，顯屬無據
    ，應予駁回。又其訴既經駁回，假執行之聲請即失所依附，應一併駁回。
六、兩造其餘攻擊防禦方法，無礙本件勝負之判斷，爰不一一論敘，附此敘明。
七、結論：本件原告之訴為無理由，依民事訴訟法第七十八條，判決如主文。
中　　　華　　　民　　　國　　九十三　　年　　四　　月　　二十九　　　　日
　　　　　　　　　　　　　　　　　　台灣高雄地方法院民事第一庭
~B法　　　官  甯　馨
右為正本係照原本作成。
如不服本判決，應於送達後廿日內，向本院提出上訴狀並表明上訴理由，如於本判決
宣示後送達前提起上訴者，應於判決送達後十日內補提上訴理由書（須附繕本）。
中　　　華　　　民　　　國　　九十三　　年　　四　　月　　二十九　　　　日
~B法院書記官  林麗文
